【裁判字號】    91,簡上,3
【裁判日期】    921014
【裁判案由】    侵權行為損害賠償
【裁判全文】
臺灣臺南地方法院民事判決  九十一年度簡上字第三號
    上  訴  人  甲○○
    被 上訴 人  乙○○
    訴訟代理人  丙○○
右當事人間請求侵權行為損害賠償事件，上訴人對於中華民國九十年十月二十九日本
院臺南簡易庭第一審判決（九十南簡字第一一八六號）提起上訴，本院於九十二年九
月三十日言詞辯論終結，判決如左：
    主      文
原判決除確定部分外廢棄。
右開廢棄部分，被上訴人在第一審簡易之訴及假執行之聲請均駁回。
第一審（除確定部分外）、第二審訴訟費用由上訴人負擔。
    事      實
甲、上訴人方面：
一、聲明：求為判決：原判決不利於上訴人部分廢棄。右廢棄部分被上訴人於第
    一審之訴及假執行聲請均駁回。第一審廢棄部分及第二審訴訟費用由被上訴人
    負擔。
二、陳述：除與原判決記載相同，茲予引用外，另補陳：
  (一)原審判決上訴人給付相當租金損害額的期間，其系爭門牌號碼臺南市○○街七六
    號房屋（以下簡稱為系爭建物）所有權已不是上訴人所有。因此被上訴人請求損
    害賠償之相對人已非屬上訴人，本件被上訴人請求損害賠償事件自應予駁回。
  (二)系爭房屋上訴人已於八十九年十一月三日出賣給訴外人蔡太國，係於十月二十日
    前以新臺幣（下同）三百萬元出賣給蔡太國，當時有契約書，目前找不到。上訴
    人係在法院點交後即九十年四月二十日移交蔡太國，依謄本觀之，九十年四月十
    三日點交時，所有權人即是蔡太國，且系爭房屋拍賣前蔡太國即有去看房子，上
    訴人當初購買系爭房屋即是欲轉賣給蔡太國，故系爭房屋點交時，房子所有權已
    移轉。現該屋已由蔡太國出租。
三、證據：提出建物登記謄本一件、公證書影本一件、房屋租賃契約書影本一件為證
    。
乙、被上訴人方面：
一、聲明：求為判決：請求駁回上訴人之上訴。第二審訴訟費用由上訴人負擔。
二、陳述：除與原判決記載相同者，茲予引用外，補稱：
  (一)上訴人陳述不實。上訴人於九十年五月向被上訴人提起訴訟，當時已不是所有權
    人。被上訴人並未見過蔡太國。又甲○○與被上訴人在另案訴訟案件中，不曾陳
    述將房屋給第三人，且出庭者亦是甲○○。
  (二)依土地法規定，房屋所有權人出賣房屋時，土地所有權人有優先承買權，但上訴
    人出賣房屋時並未通知被上訴人，被上訴人並不知情。
三、證據：除援用第一審所提證據外，並請求傳訊證人蔡太國。
丙、本院依職權調閱本院八十八年度執字第六○六三號執行案卷，並向臺南市臺南地
    政事務所調閱系爭建物所有權移轉登記之申請文件。
    理      由
一、本件被上訴人起訴主張：上訴人於八十七年八月二十五日，於本院民事執行處八
    十六年度執字第六○六三號強制執行事件，以一百三十萬元之價格，買受訴外人
    即被上訴人之夫丙○○所有之系爭建物，惟上訴人買受系爭房屋後，無權占有被
    上訴人所有坐落臺南市○區○○段七○七地號土地，經被上訴人另案訴請上訴人
    拆除系爭房屋，業據臺灣高等法院臺南分院以八十九年度上字第一七七號判決被
    上訴人勝訴，並應將系爭土地交還被上訴人。而前開土地自八十七年九月及八十
    九年七月以後之申報地價每平方公尺為六千四百元，總價為五十三萬七千六百元
    ，按年息百分之十計算損害額為五萬三千七百六十元，被告自八十七年八月二十
    五日領得權利移轉證書取得系爭房屋時起，至九十年七月二十五日止，計二年又
    十一個月無權占有被上訴人之土地，共計受有一十五萬六千八百元相當於租金之
    不當得利，為此求為判決命上訴人應給付一十五萬六千八百元及自原審起訴狀繕
    本送達翌日起至清償日止，按週年利率百分之五計算之利息等語（原審就被上訴
    人請求超過九萬二千七百八十六元部分，為被上訴人敗訴之判決後，未經被上訴
    人聲明不服，此部分已確定，不在本院審理範圍）。上訴人則以系爭建物已於八
    十九年十月二十日出賣予訴外人蔡太國，原審以伊自九十年四月十三日因點交取
    得系爭房屋而開始無權占有，乃有違誤等語資為抗辯。
二、被上訴人主張系爭房屋於八十七年八月二十五日，經本院八十六年度執字第六○
    六三號強制執行程序，而由上訴人拍賣取得所有權；而該房屋坐落之基地即臺南
    市○區○○段七○七號土地則為被上訴人所有等情，已經其於原審提出而為上訴
    人所不爭之不動產權利移轉證書、土地登記謄本為證，即上訴人對此亦不加以爭
    執，應可信被上訴人此部分之主張為真實。
三、惟上訴人抗辯：並未無權占有被上訴人之土地，伊於八十九年十月二十日已將系
    爭房屋轉賣予訴外人蔡太國，並代理蔡太國占有執行法院點交之系爭房屋，原審
    既認定無權占有應自九十年四月十三日點交後起算，自不應由伊負擔相當於租金
    之不當得利等語，惟為被上訴人否認，則本件上訴人是否無權占有系爭房屋？是
    否受有不當得利，厥為本件訴訟之爭點所在。
  (一)經查，系爭房屋已於八十九年十月二十日，由上訴人以買賣為原因移轉所有權予
    訴外人蔡太國，已據上訴人提出建物登記謄本為憑，本院復依職權向臺南市臺南
    地政事務所調閱相關申請登記文件查明屬實，有該事務所九十二年九月十二日臺
    南地所登字第０９２００１１３３０－０號函附卷可稽；此外，證人蔡太國於本
    院囑託臺灣臺北地方法院訊問時，且明白陳稱「在八十九年下半年買（系爭房屋
    ）的，價金約四百萬元左右，移轉登記是在八十九年十一月份左右」等語，有該
    院九十一年六月二十五日訊問筆錄卷內可佐，經核並與上訴人前揭辯詞相符，上
    訴人所辯，應屬可採。
  (二)被上訴人雖以上訴人既於八十九年十月二十日將系爭房屋轉賣予訴外人蔡太國，
    卻又於九十年五月間另案對被上訴人提起侵權行為損害賠償之訴（本院九十年度
    訴字第七七六號），及本件原審時，均未提及系爭房屋所有權移轉之事，現於上
    訴審中方才提出，顯有違誠信等語置辯。
    (1)惟上訴人對被上訴人提起九十年度訴字第七七六號侵權行為損害賠償之訴，乃
      主張因被上訴人以第三人異議之訴阻撓系爭房屋點交，導致伊八十七年八月二
      十九日取得系爭房屋所有權後，直至九十年四月十三日點交始能使用、收益、
      處分該房屋，因此受有相當於租金之損害等語，上訴人對於八十九年十月出賣
      系爭房屋一事，亦有提及並說明於該案仍有權主張之依據，此有該案判決正本
      一份在卷可考，則上訴人既未於該案主張伊仍為系爭房屋所有權人，亦難認上
      訴人前後立場有何矛盾之處。
    (2)次按，當事人不得提出新攻擊或防禦方法，但如不許其提出顯失公平者，不在
      此限，民事訴訟法第四百四十七條第一項第六款定有明文。經查，本件上訴人
      於原審並未提出將系爭房屋轉賣訴外人蔡太國之情，而僅辯稱被上訴人所請求
      之金額過高等語，固屬事實。然審之被上訴人係以其訴請上訴人拆除系爭房屋
      ，經臺灣高等法院臺南分院八十九年度上字第一七七號判決認定上訴人為無權
      占有而提起本訴，可認上訴人於原審亦自認並無占有權源而未積極抗辯，嗣因
      原審基於實際占有狀況，認定上訴人於點交前無占有之事實而為被上訴人部分
      敗訴之判決後，始於上訴後，另行提出點交前已將系爭房屋所有權移轉予訴外
      人蔡太國之防禦方法，則上訴人提出此一新攻擊防禦方法，尚難歸咎於己；又
      有關系爭房屋於拍賣後是否有權占用被上訴人土地之爭點，本院八十八年度訴
      字第二二五號採取肯定見解，臺灣高等法院臺南分院八十九年上字第一七七號
      判決則予以否定，經最高法院發回更審後，臺灣高等法院臺南分院九十一年度
      上更（一）字第五八號判決則又持肯定主張，顯見法院就此一爭點尚無一致見
      解，若不許上訴人提出實際並無占有事實之有利抗辯，亦顯失公平，揆諸上開
      說明，被上訴人主張上訴人未於原審適時提出無占有系爭房屋之抗辯，已不得
      於本審提出，乃上訴人提出上開抗辯，有違誠信云云，要無足採。
四、綜上所述，上訴人抗辯八十九年十月二十日已將系爭房屋移轉予訴外人蔡太國既
    屬可採，則該房屋於點交後並非由上訴人所占有使用。從而，被上訴人本於不當
    得利之法律關係，請求上訴人給付自九十年四月十三日起至七月二十五日止，相
    當於租金之損害九萬二千七百八十六元（原審就被上訴人請求超過九萬二千七百
    八十六元部分，為被上訴人敗訴判決後，未據被上訴人聲明不服），即為無理由
    ，不應准許，其假執行之聲請亦失所附麗，應併予駁回。原審未及詳察，判命上
    訴人給付前開金額並為假執行之宣告，自有未洽。上訴意旨指摘原判決不當，求
    予廢棄改判，為有理由。自應由本院予以廢棄改判如主文第二項所示。
五、末按敗訴人之行為，按當時之訴訟程度，為伸張或防衛權利所必要者，法院得酌
    量情形，命勝訴之當事人負擔其全部或一部，民事訴訟法第八十一條第二款定有
    明文。本件上訴人遲至上訴時，始提出之無占有抗辯，本院雖仍予採取，惟被上
    訴人於一、二審所為攻擊方法，既為伸張權利所必要之訴訟行為，且上訴人如於
    原審提出此項抗辯，則兩造與法院均無進行本件上訴程序而虛擲勞費之必要，依
    據上揭規定，本件第一審（確定部分除外）、第二審訴訟費用應由上訴人負擔為
    適當。
六、據上論結，本件上訴為有理由，依民事訴訟法第四百三十六條之一第三項、第四
    百五十條、第八十一條第二款，判決如主文。
中      華      民      國    九十二    年      十      月     十四     日
                                    臺灣臺南地方法院民事第一庭
~B審判長法  官  李文賢
~B      法  官  何清池
~B      法  官  吳坤芳
右正本證明與原本無異
本判決不得上訴
中      華      民      國    九十二    年      十      月     十六     日
~B法  院書記官  陳信良


司法院資訊處製作；財團法人民間司法改革基金會備份。
